【裁判字號】    98,消債更,559
【裁判日期】    980813
【裁判案由】    更生事件
【裁判全文】
臺灣板橋地方法院民事裁定           98年度消債更字第559號
聲 請 人  甲○○
代 理 人  林文凱律師
上列當事人因消費者債務清理事件聲請更生，經臺灣士林地方法
院裁定移送，本院裁定如下：
    主  文
更生之聲請駁回。
聲請費用由聲請人負擔。
    理  由
一、本件聲請意旨略以：聲請人因有不能清償債務之情事，目前
    債務總金額為新臺幣（下同）358,012元，前於民國95年6月
    10日依中華民國銀行公會會員辦理無擔保債務協商機制，與
    最大債權金融機構台新國際商業銀行股份有限公司達成協商
    ，雙方約定聲請人自95年6月起，利率0.00%，每月10日以6,
    162 元依各債權銀行債權金額比例清償各項債務，直至全部
    清償為止，然聲請人月薪為20,000元左右，惟因聲請人之長
    女黃加貴就讀大葉大學每學期須支出學雜費45,048元、住宿
    費18,700元、網路費3,300 元均由聲請人負擔，又聲請人尚
    須負擔住所電費每月1,192元、電話費1,214元及生活費5,00
    0 元，總計每月須支出18,581元，是以聲請人實無力清償協
    商金額，爰聲請裁定准予更生云云。
二、按債務人對於金融機構因消費借貸、自用住宅借款、信用卡
    或現金卡契約而負債務，在聲請更生或清算前，應提出債權
    人清冊，以書面向最大債權金融機構請求協商債務清償方案
    並表明共同協商之意旨，消費者債務清理條例第151條第1項
    定有明文。而債務人與金融機構協商成立者，不得聲請更生
    或清算，但因不可歸責於己之事由，致履行顯有重大困難者
    ，不在此限；消費者債務清理條例施行前，債務人依金融主
    管機關協調成立之中華民國銀行公會會員辦理消費金融案件
    無擔保債務協商機制與金融機構成立之協商，準用前項之規
    定，消費者債務清理條例第151條第5項、第6項亦分別有明
    文可參。至於債務人聲請更生或清算不合程式或不備其他要
    件者，法院應以裁定駁回之，但其情形可以補正者，法院應
    定期間先命補正，復為同條例第8條所明定。
三、次按前開法律規定之「但因不可歸責於己之事由，致履行顯
    有重大困難者，不在此限」，其立法意旨係基於債務清償方
    案成立後，應由債務人誠實遵守信用履行協商還款條件，惟
    於例外情形下發生情事變更，在清償期間收入或收益不如預
    期，致該方案履行困難甚或履行不能，因不可歸責於己之事
    由，始能聲請更生或清算。此規範意旨在避免債務人任意毀
    諾已成立之協商，濫用更生或清算之裁判上債務清理程序。
    蓋以債務清償方案係經當事人行使程序選擇權所為之債務清
    理契約，債務人應受該成立之協議所拘束。債務人既已與金
    融機構協商成立，如認該協商方案履行有其他不適當情形，
    自仍應再循協商途徑謀求解決。
四、本院查：
  (一)聲請人於消費者債務清理條例施行前，聲請人因有不能清償
    債務之情事，目前債務總金額為358,012 元，前於95年6 月
    10日依中華民國銀行公會會員辦理無擔保債務協商機制，與
    最大債權金融機構台新國際商業銀行股份有限公司達成協商
    ，雙方約定聲請人自95年6 月起，利率0.00% ，每月10日以
    6,162 元依各債權銀行債權金額比例清償各項債務，直至全
    部清償為止，業據聲請人提出協議書及無擔保債務還款計劃
    影本各一份為證，且觀諸其提出之財團法人金融聯合徵信中
    心債權人清冊中「是否曾參與銀行公會債務協商」欄註記「
    Y 」一節亦明。準此，本件聲請人依上開協商機制與最大債
    權金融機構協商成立後，再向本院聲請更生，尚須符合「不
    可歸責於己之事由致履行顯有重大困難」之法定要件，方為
    適法。
  (二)聲請人主張其自95年6月1日至97年6月30 日任職於信興鈕扣
    行，薪水每月僅有20,000元，有聲請人所附在職證明書在卷
    可憑，是以聲請人之月薪並無明顯變化。又聲請人主張其每
    月支出實已無法償還每月協商金額，然其本為聲請人於協商
    成立當時可得預見，其盱衡自己之經濟狀況，仍願簽署協議
    書，自應依協議條款履行；參以聲請人於95年6 月間與債權
    銀行成立清償協議後，猶正常履約22期債務，直至97 年3月
    間始行毀諾，足徵見其於協商後並無何明顯履行困難之情事
    ，且聲請人並無於履行清償期間遭逢重大意外災害，或罹患
    重大不治之惡疾而喪失工作能力，亦無負擔家計生活之職業
    工作，突然非自願性失業，而可預見的、持續性的無法就業
    謀生等不可歸責於己之事由，故聲請人所述理由並非出於非
    己身所能控制之自然力或其他人為事由，具有猝然性而不能
    預知之情形，是以聲請人本件聲請更生，不具備不可歸責於
    己之事由致履行顯有重大困難之法定要件。
  (三)聲請人另於財產及收入狀況說明書內記載每月支付子女之扶
    養費每月11,175元，然參諸聲請人提出之戶籍謄本可知，聲
    請人之子女分別為22歲（76年生）、21歲（77年生）均已成
    年，雖仍在學，但非不得自行打工以支應生活所需。聲請人
    依法非但不需對子女負擔扶養義務，渠等反而應有謀生能力
    貼補家庭所需生活費用，否則以聲請人之經濟及收入狀況，
    殊難想像其尚有負擔每月11,175元生活費用之能力，聲請人
    有無據實控制及說明其必要支出狀況，已屬可疑，尚難盡信
    。
  (四)再者，聲請人雖主張其每月必要生活費用為18,581元（含健
    保費用、膳食費、交通費、水電瓦斯等費用），惟聲請人負
    債既已大於資產，其食衣住行，本應較一般人節約支出，自
    應以行政院主計處公佈之97年度臺北縣低收入戶每人每月最
    低生活費用為9,829 元，作為聲請人每月必要生活費用之計
    算標準，超過部份即難認為屬絕對必要支出，應予剔除；是
    以以聲請人協商當時月薪為20,000元計算，扣除每月協商還
    款6,162元後，聲請人每月尚餘13,838 元得供維持生活所需
    。是以聲請人益徵其撙節開支，則其依原協商條件履行，應
    無重大困難之處。
五、綜上所述，聲請人所述之收入扣除支出，已無法履行協商條
    件等情，依聲請人前經協商時，其收入、支出情況與為本件
    聲請時未有明顯變動，既無情事變更，且無重大履行困難之
    處，在客觀事實未有顯著變動之下，協商金額是否逾聲請人
    之能力，核屬聲請人在協商時可得預見而據以評估可否履行
    協商條件之事實，與「不可歸責於己之事由致履行顯有重大
    困難」之要件不符，自不應准其聲請更生，爰裁定駁回更生
    之聲請。
六、另目前銀行公會就曾經參加95年度債務協商毀諾之債務人，
    提供「個別協商一致性方案」使能再進行協商，聲請人倘有
    履債上之困難，尚非不得與債權銀行，再次進行解決債務之
    商談，以謀求適當之履行條件，併此敘明。
中    華    民    國    98    年    8     月    13    日
              民事第二庭      法 官    連育群
上為正本係照原本作成
如不服本裁定，應於裁定送達後10日內，以書狀向本院提出抗告
，並繳納抗告費新臺幣1千元
中    華    民    國    98    年    8     月    13    日
                              書記官    溫婷雅


司法院資訊處製作；財團法人民間司法改革基金會備份。
